【裁判字號】    89,重上,536
【裁判日期】    900314
【裁判案由】    拆屋還地等
【裁判全文】
臺灣高等法院民事判決                      八十九年度重上字第五三六號
      上  訴  人  乙○○
      上  訴  人  甲○○
      被上訴人    交通部台灣鐵路管理局
      法定代理人  黃德治
右當事人間拆屋還地等事件，上訴人對於中華民國八十九年六月二十二日臺灣士林地
方法院八十九年度重訴字第二二三號第一審判決提起上訴，被上訴人並為訴之追加，
本院判決如左：
    主      文
原判決命上訴人連帶給付之金額，超過新臺幣陸拾參萬伍仟玖佰壹拾元部分，及該部
分假執行之宣告，暨訴訟費用之裁判均廢棄。
右廢棄部分，被上訴人在第一審之訴及假執行之聲請均駁回。
其餘上訴駁回。
上訴人應連帶給付前開損害金新臺幣陸拾參萬伍仟玖佰壹拾元之自民國八十九年五月
二十三日起至清償日止，按週年利率百分之五計算之利息。
第一、二審訴訟費用（除減縮部分外），由上訴人連帶負擔十分之九，餘由被上訴人
負擔。
    事      實
甲、上訴人方面：
  一、聲明：
    (一)原判決廢棄。
    (二)右廢棄部分，被上訴人在第一審之訴駁回。
    (三)第一、二審訴訟費用由被上訴人負擔。
    (四)若受不利判決，願供擔保請准免為假執行。
  二、陳述：除與原判決記載相同者外，補陳：
    (一)系爭土地係上訴人甲○○向訴外人郭國選承租，每月給付新臺幣（下同）二萬
      五千元予郭國選，有合意書可證。土地上之建物係由上訴人甲○○自行搭建
      ，與上訴人乙○○無涉，上訴人乙○○受僱於上訴人甲○○經營牛肉麵店，為
      民法第九百四十二條之占有輔助人，被上訴人將乙○○同列為上訴人，顯然不
      合。
    (二)又系爭建物於八十六年增建前，上訴人甲○○僅占用系爭土地約十七平方公尺
      之面積，無如原判決附圖所示Ｂ部分四二．四六平方公尺之大，原判決一律以
      增建後之占用面積計算損害金，顯然有誤。
    (三)上訴人甲○○年歲已高，無一計之長，且有一子智能不好，皆賴上訴人甲○○
      扶養照顧，上訴人甲○○僅以賣麵微薄收入維持基本生活。被上訴人對系爭土
      地並無使用之計劃，對上訴人起訴請求拆屋還地，有失公道，請求訂定履行期
      間。
    (四)原判決僅以系爭土地位居交通便利之處，竟以公告地價之年息百分之七計算損
      害金，顯屬過高。
  三、證據：除援用原審提出之證據外，並提出：
    (一)合意書；
    (二)自繪之占用面積圖等為證；
    並聲請傳訊證人鄧新城。
乙、被上訴人方面：
  一、聲明：
    (一)上訴駁回。（原審起訴聲明減縮及追加為：上訴人應連帶給付被上訴人六十四
      萬五千零八十八元，及自民國八十九年一月一日起至返還土地之日止按年連帶
      給付被上訴人二十萬二千七百八十一元，並自起訴狀繕本送達翌日即八十九年
      五月二十三日起至清償日止按週年利率百分之五計算之利息）。
    (二)第二審訴訟費用由上訴人負擔。
    (三)願就減縮及追加後之聲明，提供擔保聲請宣告假執行。
  二、陳述：除與原判決記載相同者外，補陳：
    (一)查系爭建物乃上訴人乙○○與甲○○二人所搭建，除有原審所提之相關證物外
      ，上訴人於原法院八十七年度簡上字第二一二號遷讓房屋事件中自認：「房子
      是向郭國選租的，木板隔間是我們做的，與郭國選無關」，則被上訴人訴請上
      訴人乙○○連帶給付，並無不合。
    (二)被上訴人請求上訴人給付無權占有使用系爭土地所受相當於租金之利益，並非
      租金，上訴人自不得以渠等與訴外人郭國選間之租賃契約及給付租金等情對抗
      被上訴人。
    (三)依證人鄧新城所述：「約八十六年八、九月左右，發現他們用鐵皮屋搭建，目
      測大概有十坪左右」云云，顯見八十六年八、九月間上訴人占用之土地已如原
      判決附圖所示Ｂ部分面積四二．四六平方公尺之目前規模，為免延滯訴訟，被
      上訴人對此不予爭執，就被上訴人曾於八十六年九月二十六日函請上訴人停止
      營業及請求損害賠償之日以前，改依上訴人自認之占用面積十七平方公尺予以
      計算渠等占用系爭土地之損害賠償。
  三、證據：除援用原審提出之證據外，補提：
    (一)行政院台八十九人政力字第一九一五七七號令一份；
    (二)被上訴人更名前後之組織規程；
    (三)臺灣士林地方法院士林簡易庭八十七年度士簡字第八三五號筆錄二份；
    (四)被上訴人八十六年九月二十六日函；
    (五)上訴人書寫之陳情書；
    (六)存證信函一份；
    (七)臺灣士林地方法院八十七年度簡上字第二一二號筆錄及書狀等為證。
    理      由
甲、程序方面：
  一、被上訴人臺灣鐵路管理局於原審起訴後因業務調整改隸更名為交通部臺灣鐵路
      管理局，業據提出更名前後之組織規程可稽（本院卷五一至五七頁），權利義
      務主體並未變更，不失為同一法人；又被上訴人之原法定代理人陳德沛已於八
      十九年十一月變更為黃德治，有行政院台八十九人政力字第一九一五七七號令
      在卷可參（本院卷三七頁），並具狀聲明承受訴訟（本院卷三四頁），於法並
      無不合。
  二、被上訴人基於侵權行為及不當得利之法律關係，起訴時請求上訴人連帶給付損
      害金二百四十五萬三千零六十九元，及自八十九年一月一日起至返還系爭士地
      之日止按年連帶給付三十萬六千三百五十三元。嗣於本審中減縮起訴請求損害
      金為六十四萬五千零八十八元，及自八十九年一月一日起至返還系爭土地之日
      止按年連帶給付二十萬二千七百八十一元，核屬民事訴訟法第二百五十五條第
      一項第三款規定之「減縮應受判決事項之聲明」，應予准許。又被上訴人於本
      審中另追加：損害金自原審起訴狀繕本送達翌日起算之法定遲延利息，核與原
      先之請求基礎事實同一，依民事訴訟法第四百四十六條第一項但書之規定，亦
      應予以准許。
  三、另被上訴人前雖曾基於民法第七百六十七條規定，訴請上訴人自原判決附圖所
      示Ｂ部分遷出（原法院八十七年度簡上字第二一二號），惟已經法院判決駁回
      被上訴人此部分請求確定在案，有上開判決附卷足考（原審卷十六至廿六頁）
      。本件被上訴人雖亦基於民法第七百六十七條，惟係訴請上訴人拆屋還地及連
      帶給付損害金，核與前案訴訟之訴之聲明有所不同，故前後二訴訟並非同一事
      件，併此敘明。
乙、實體方面：
  一、被上訴人起訴主張：緣坐落臺北市○○區○○段二小段三七一之二○地號土地
      上之建物即門牌臺北市○○路三八巷十七號房屋，原係訴外人郭再興生前任職
      於被上訴人機關期間獲准配住之宿舍，詎郭再興之繼承人郭國選十幾年前即出
      租予上訴人經營商業使用，上訴人並於附圖所示Ｂ部分之系爭土地上搭建麵攤
      經營，自屬無權占有，爰依民法第七百六十七條、第一百八十四條、第一百七
      十九條等規定，訴請上訴人拆屋還地，並連帶賠償伊因上訴人無權占有使用所
      受相當於租金之損害二百四十五萬三千零六十九元，及自八十九年一月一日起
      至返還土地之日止按年連帶給付三十萬六千三百五十三元等情（經原審判決上
      訴人應拆屋還地，及連帶給付九十二萬二千五百七十四元暨自八十九年一月一
      日起按年連帶給付二十萬二千七百八十一元，被上訴人就損害金部分於本審中
      減縮及追加起訴聲明為：上訴人應連帶給付被上訴人六十四萬五千零八十八元
      ，並自起訴狀繕本送達翌日起算之法定遲延利息，暨自八十九年一月一日起按
      年連帶給付二十萬二千七百八十一元）。
      上訴人則以：系爭土地及房屋係上訴人甲○○向訴外人郭國選承租，每月均已
      有依約給付租金二萬五千元，非屬無權占有。土地上之建物係由上訴人甲○○
      自行搭建，與上訴人乙○○無涉，上訴人乙○○受僱於上訴人甲○○經營牛肉
      麵店，僅為民法第九百四十二條之占有輔助人。又上訴人甲○○占用之面積，
      無如原判決附圖所示Ｂ部分四二．四六平方公尺之大，原判決一律以增建後現
      在占用之面積計算損害金，顯然有誤。上訴人甲○○年歲已高，無一計之長，
      且有一子智能不好，皆賴上訴人甲○○扶養照顧，被上訴人對於系爭土地並無
      使用之計劃，對上訴人起訴請求拆屋還地，有失公道，請求訂定履行期間二年
      。再原判決僅以系爭土地位居交通便利之處，竟以公告地價之年息百分之七計
      算損害金，顯屬過高等語，資為抗辯。
  二、查系爭土地為中華民國所有，被上訴人為管理者等事實，業據提出系爭土地之
      土地登記簿謄本為憑（原審卷十頁），並為上訴人所不爭執，應堪信為真實。
      又被上訴人主張上訴人二人於系爭土地上如附圖所示Ｂ部分之位置搭蓋木板隔
      間之建物，占用面積四二‧四六平方公尺，經營刀切牛肉麵店等情，業據上訴
      人在原審法院於另案八十七年度簡上字第二一二號被上訴人請求上訴人、郭國
      選、郭李秀萍、郭昆鑫、郭蓁易等人遷讓房屋事件中自認：「木板隔間是我們
      做的」云云明確，上開案件中並經法官至現場履勘及會同臺北市建成地政事務
      所人員測量屬實，有上開案件之筆錄、勘驗筆錄、土地複丈成果圖在卷可參（
      原審卷十三、十四、廿五、五十頁），足堪認定上訴人二人為原判決附圖所示
      Ｂ部分建物之所有權人，而有處分權。上訴人乙○○雖辯稱：土地上之建物由
      上訴人甲○○自行搭建，與伊無涉，伊僅係上訴人甲○○之占有輔助人云云，
      核與上訴人在前揭民事案件中承認之情不符，顯不足採。上訴人另一致以：渠
      等以每月二萬五千元之價格向訴外人郭國選承租系爭土地置辯一節，惟查訴外
      人郭國選並非系爭土地之所有權人，就系爭土地並無占有使用之權限，自無從
      將系爭土地之使用收益權出租與上訴人，此亦經原審八十七年度簡上字第二一
      二號判決認定在案，是上訴人縱向訴外人郭國選承租土地，亦不得對抗被上訴
      人，故上訴人占有使用系爭土地無法律上正當權源，為無權占有。
  三、按所有人對於無權占有或侵奪其所有物者，得請求返還之；對於妨害其所有權
      者，得請求除去之，民法第七百六十七條第一項前段、中段分別定有明文。上
      訴人無權占有被上訴人所有如原判決附圖所示Ｂ部分之土地，並對其上之建物
      有處分權，則被上訴人依民法第七百六十七條規定，訴請上訴人將系爭土地上
      如原判決附圖所示Ｂ部分之建物拆除，並將占用之土地返還被上訴人，洵屬有
      據，應予准許。
  四、又查上訴人占有使用系爭土地，均為無權占有，因而侵害被上訴人對於系爭土
      地之所有權能，構成共同侵權行為，故被上訴人請求上訴人負連帶損害賠償責
      任，為有理由。被上訴人受到侵害者，是土地之「利用」本身，受到相當於租
      金之損害。經查系爭土地地目為建，有土地登記簿謄本可參（原審卷十頁），
      位處臺北市○○區○○路，附近為鐵路局宿舍，多為牛肉麵店及飲食店，來往
      車輛頻繁，鄰中興醫院，交通便利，有八十七年度簡上第二一二號案件八十八
      年五月十一日勘驗筆錄在卷可參（原審卷五十頁反面），及上訴人經營牛肉麵
      店之商業使用等情，堪認系爭土地之交通便捷，工商發展性良好，參酌土地法
      第一百零五條準用第九十七條之規定，因認占有使用系爭土地之租金應按土地
      申報價額年息百分之七計算為宜，上訴人指摘過高，尚非有據。又依平均地權
      條例施行細則第二十一條規定，公有土地以各該宗土地之公告地價為申報地價
      ，查系爭土地於八十六年五月間分割自同小段三七一之四地號土地，故無八十
      三年之公告地價，應參酌分割前之三七一之四地號土地之公告地價，為每平方
      公尺六萬二千七百九十三元；另系爭土地於八十六年七月之公告地價則為每平
      方公尺七萬二千一百五十一元，有被上訴人於原審提出之臺北市政府地政處函
      、臺北市公告土地現值及公告地價查詢表二份在卷可憑（原審卷廿九至三十、
      四四頁）。上訴人無權占用系爭土地，被上訴人因而受有相當於租金之損害，
      惟因損害金請求權有五年之短期時效適用，上訴人於原審已為時效之抗辯，故
      被上訴人僅得請求上訴人給付自原審起訴狀繕本送達翌日即八十九年五月二十
      三日起回溯五年即自八十四年五月二十四日起算之損害金，原審自被上訴人起
      訴時之八十九年四月八日回溯五年起算，尚有未洽。再上訴人於八十六年八、
      九月前，占用之面積僅有十七平方公尺，其後始增建如原判決附圖所示Ｂ部分
      之情，業據上訴人自陳在卷，有其自繪之占用面積圖附卷可稽（本院卷六九頁
      ），並經證人鄧新城證述屬實（本院卷六七頁），復為被上訴人所不爭，應堪
      採信，故依此計算，被上訴人自八十四年五月二十四日起至八十八年十二月三
      十一日止，因上訴人占用系爭土地而受有相當於租金之損害共計六十三萬五千
      九百一十元，每年之損害為二十萬二千七百八十一元（計算式詳如附表所示，
      元以下四捨五入）。從而，被上訴人請求上訴人給付六十三萬五千九百一十元
      ，及自被上訴人於原審起訴狀繕本送達翌日即八十九年五月二十三日起算之法
      定遲延利息，暨自八十九年一月一日起至返還占用土地之日止按年連帶給付二
      十萬二千七百八十一元，為有理由，應予准許；被上訴人逾上開範圍之請求，
      為無理由，應予駁回。
  五、末按判決所命之給付，其性質非長期間不能履行或經原告同意者，法院得於判
      決內定相當之履行期間，民事訴訟法第三百九十六條第一項定有明文。查上訴
      人占用系爭土地已十數年，業據渠等陳明在卷，且被上訴人於八十七年間即已
      請求上訴人搬遷未果，本院因認並無依上訴人聲請定履行期間之必要。
  六、綜上所述，被上訴人基於所有物返還請求權及侵權行為等法律關係，訴請上訴
      人拆屋還地、連帶給付損害金六十三萬五千九百一十元，及自八十九年一月一
      日起按年連帶給付二十萬二千七百八十一元，洵屬正當，應予准許；被上訴人
      逾上開准許範圍之請求，為無理由，不應准許。就上開應准許部分，原審判命
      上訴人拆屋還地及如數給付，並依聲請定假執行及免為假執行之擔保金額，於
      法並無不合，上訴論旨指摘原判決不當，求予廢棄改判，為無理由，應駁回其
      上訴。逾上開應准許部分，原審為上訴人敗訴之判決，並為假執行之宣告，自
      有未洽，上訴人就此指摘原判決不當，求予廢棄改判，為有理由，爰將此部分
      被上訴人之請求及其假執行之聲請均駁回。再被上訴人於本審中就前開准許之
      損害金部分，追加自原審起訴狀繕本送達翌日即八十九年五月二十三日起算之
      法定遲延利息，核無不合，爰諭知如主文第四項所示。
  七、本件被上訴人因於本審中減縮損害金之請求而聲請改定假執行之擔保金額，惟
      因本院就原審判決上訴人拆屋還地、連帶給付損害金六十三萬五千九百一十元
      及自八十九年一月一日按年連帶給付二十萬二千七百八十一元等部分並未廢棄
      ，而原審既已依被上訴人在原審之聲請酌定假執行擔保金額，本院自無再予改
      定之必要，併此敘明。
丙、據上論結：本件上訴為一部有理由，一部無理由，並依民事訴訟法第四百四十九
    條第一項、第四百五十條、第七十九條但書、第八十五條第二項，判決如主文。
中      華      民      國    九十      年      三      月    十四      日
                                    民事第四庭
                                        審判長法  官  李  瓊  蔭
                                              法  官  楊  豐  卿
                                              法  官  林  金  吾
右正本係照原本作成。
不得上訴。
中      華      民      國    九十      年      三      月    十四      日
                                              書記官  張  淑  芳
~F0
附表─損害金之計算（元以下四捨五入）
期間        申報地價       占用面積       損    害    金
         （元＼平方公尺）（平方公尺）
84.5.24-
86.6.00     00000            00         00000x17x7%x(2+38/365)=000000
00.7.00-    00000            00         00000x17x7%x87/365=00000
00.9.25                                 （被上訴人僅請求19092）
86.9.00-    00000            00.00      00000x42.46x7%x(2+97/365)=000000
00.12.31                                （被上訴人僅請求459591）
                                        共計上訴人應給付
                                        157227+19092+459591=000000
00.1.0 -    00000            00.00      00000x42.46x7%=214447
                                        （被上訴人僅請求202781）


司法院資訊處製作；財團法人民間司法改革基金會備份。
